【裁判字號】    97,重訴,185
【裁判日期】    970710
【裁判案由】    損害賠償
【裁判全文】
臺灣臺中地方法院民事判決  97年度重訴字第185號
原      告  乙○○
            丁○○
            丙○○
                        0
            戊○○
            己○○
兼上五人共同
訴訟代理人  庚○○
被      告  甲○○
訴訟代理人  劉豐綸律師
上列當事人間請求損害賠償事件，經本院刑事庭裁定移送審理（
97年度交附民字第50號），本院於民國97年6 月26日言詞辯論終
結，判決如下：
    主    文
被告應給付原告乙○○新臺幣柒拾伍萬元、原告庚○○新臺幣伍
拾捌萬仟伍佰玖拾捌元、原告丁○○、丙○○、戊○○、己○○各新臺幣貳拾伍萬元，及均自民國九十七年三月十四日起至清
償日止按年息百分之五計算之利息。
原告其餘之訴駁回。
訴訟費用由被告負擔。
本判決原告勝訴部分，於原告乙○○、庚○○、丁○○、丙○○
、戊○○、己○○分別以新臺幣貳拾伍萬元、壹拾玖萬肆仟元、
捌萬仟元、捌萬仟元、捌萬仟元、捌萬仟元為被告供擔
保後，各得假執行；但被告如分別以新臺幣柒拾伍萬元、伍拾捌
萬參仟伍佰玖拾捌元、貳拾伍萬元、貳拾伍萬元、貳拾伍萬元、
貳拾伍萬元各為原告乙○○、庚○○、丁○○、丙○○、戊○○
、己○○預供擔保，得免為假執行。
原告其餘假執行之聲請駁回。
    事實及理由
一、原告起訴主張：
  (一)被告平日以駕駛自用小貨車販賣水果為業，為從事業務之人
    。於民國96年12月18日上午6 時5 分許，被告駕駛車牌號碼
    6776—ＮＥ號自用小貨車，沿臺中市○○路、英才路往西屯
    路方向行駛，途經英才路與西屯路口時，應注意車前狀況，
    及汽車行經行人穿越道，遇有行人穿越時，無論有無交通指
    揮人員指揮或號誌指示，均應暫停讓行人先行通過等安全規
    定，且當時天候晴、光線為夜間有照明、路面為柏油乾燥路
    面、無缺陷亦無障礙物、視距良好，並無不能注意之情事，
    竟疏於注意，仍貿然由英才路左轉西屯路前行，適有陳卓冰
    霜徒步行經西屯路行人穿越道，遭被告駕駛之自用小貨車碰
    撞，陳卓冰霜因而倒地，並受有頭部外傷、臚腦損傷、胸部
    挫傷、外傷性休克等傷害，雖經緊急送往臺中市中國醫藥大
    學附設醫院急救，延於同日上午9 時58分許死亡。
  (二)原告乙○○為陳卓冰霜之配偶、原告丁○○、丙○○、戊○○、己○○、庚○○為陳卓冰霜之子女，依民法第184 條第
    1 項前段、第192 條、第194 條規定，訴請被告給付下列金
    額：
    1.醫藥費用：陳卓冰霜因本件車禍經送醫急救，由原告庚○○支出醫藥費新臺幣（下同）2,098 元。
    2.殯葬費用：陳卓冰霜死亡後，由原告庚○○支出殯葬費用
      415,400 元。
    3.扶養費用：原告乙○○為陳卓冰霜之配偶，依據霍夫曼計
      算法，根據95年台灣地區簡易生命表，可得知陳卓冰霜24
      年3 月25日出生、96年12月18日死亡，為72.24 歲，依據
      95年統計女性平均餘命為80.81 歲，陳卓冰霜可推知之生
      存期間為8.07年可以扶養乙○○，而依據台中市94年度平
      均每人可支配所得為260,490 元計算8.07年，如1 次給付
      時，依據霍夫曼計算法，扣除每年中間利息年利率5%，求
      得金額為1,803,723 元，但因為乙○○之法定扶養義務人
      計有6 人，因此前述金額應除以6 ，則乙○○可向被告請
      求扶養金額為300,621 元。
    4.非財產上損害：原告乙○○係陳卓冰霜之配偶，原告庚○○、丁○○、丙○○、戊○○、己○○係陳卓冰霜之子女
      ，因陳卓冰霜之死亡精神上受有極大痛苦。被告應賠償原
      告乙○○2,000,000 元、原告丁○○、丙○○、戊○○、
      己○○、庚○○每人各1, 000,000元之精神慰撫金。
    5.綜上，扣除汽車強制責任險已給付原告每人250,000 元，
      被告應給付原告乙○○2,050,621 元（計算式：扶養費30
      0,621 元+ 慰撫金2,000,000 元－250,000 元=2,050,621
      ）、原告丁○○、丙○○、戊○○、己○○各750,000 元
      （計算式：慰撫金1,000,000 元－250,000 元＝750,000
      元）、原告庚○○1,167,498 元（計算式：醫藥費2,098
      元+ 殯葬費415,400 元＋慰撫金1,000,000 元－250,000
      元=1,167,498元）及法定遲延利息等語。
  (三)並聲明：1.被告應給付原告乙○○2,050,621 元、原告丁○○750,000 元、原告丙○○750,000 元、原告戊○○750,00
    0 元、原告己○○750,000 元、原告庚○○1,167,498 元，
    及均自刑事附帶民事起訴狀繕本送達被告之翌日起至清償日
    止，按週年利率5%計算之利息。2.原告願供擔保請准宣告假
    執行。
二、被告則以：
  (一)被告對本件車禍事故發生有過失，但陳卓冰霜亦與有過失。
  (二)就原告請求金額之意見：
    1.醫療費用：對於原告庚○○支出醫療費用2,098 元部分，
      被告並不爭執。
    2.喪葬費用：原告庚○○支出殯葬費內所載「遊覽車1 輛40
      00元」「佛祖車1 輛4000元」「大鼓陣1 輛6000元」「紙
      厝1 組10000 元」「庫錢40箱單價300 元，金額12000 元
      」「毛巾000-000 00條，單價40元，金額1360元」「小方
      巾47條單價20元金額940 元」「散筳25500 元」「貼拜禮
      盒7 盒單價300 元金額2100元」「追加庫錢60箱單價300
      元金額18000 元」，並非喪葬所必須，應予扣除。
    3.扶養費：原告乙○○為陳卓冰霜配偶，其在台中市有3 棟
      房屋，市價高。另有3 筆土地。是故，原告乙○○顯然不
      符合民法第1117條規定「不能維持生活而無謀生能力者為
      限」之要件，原告乙○○請求扶養費顯然無據。
    4.非財產上損害：原告所各請求之慰撫金實屬過高等語，資
      為抗辯。
  (三)並聲明：1.原告之訴駁回。2.如受不利於被告之判決，被告
    願供擔保請准宣告免為假執行。
三、本院之判斷：
  (一)經查：
    1.原告主張被告駕車未注意車前狀況且行近行人穿越道前未
      減速慢行並於上開時地撞及陳卓冰霜致死等事實，業據被
      告於警詢、偵查及審理中坦承不諱，並有本院調取之本院
      97年度交訴字第41號業務過失致死案件刑事卷證可稽，且
      被告於本院審理中對其就事故之發生有過失一節亦不爭執
      。按汽車行駛時，駕駛人應注意車前狀況及兩車併行之間
      隔，並隨時採取必要之安全措施；汽車行經行人穿越道，
      遇有行人穿越時，無論有無交通指揮人員指揮或號誌指示
      ，均應暫停讓行人先行通過，道路交通安全規則第94條第
      3 項、第103 條第2 項分別定有明文。而本件車禍發生當
      時之天候晴、光線為夜間有照明、路面為柏油乾燥路面、
      無缺陷亦無障礙物、視距良好，並無不能注意之情事，此
      有道路交通事故調查報告表附於上開刑事卷內可稽（見臺
      灣臺中地方法院檢察署相驗卷第19、20頁），詎被告於行
      近行人穿越道時，竟疏未注意車前狀況，未減速慢行，作
      隨時停車之準備，導致所駕之前述小貨車直接撞擊行走於
      行人穿越道之陳卓冰霜，並致陳卓冰霜因而死亡，足見被
      告就本件車禍之發生確有過失甚明，且與陳卓冰霜之死亡
      間有相當因果關係，其應負侵權行損害賠償責任，應可認
      定。
    2.至被告抗辯陳卓冰霜就本件車禍之發生與有過失云云，然
      查：被告於前開被訴業務過失致死之刑事案件警詢中已坦
      承：「我於96年12月18日6 時5 分許，在臺中市○○區○○路與英才路口與行人發生碰撞，我當時駕駛自小貨車
      6776 -NE號由中港路沿英才路左轉西屯路往博館路方向行
      駛，在路口左轉時未看見橫越馬路行人陳卓冰霜，前車頭
      不慎碰撞行人，經警方調閱路口監視器，行人陳卓冰霜行
      向為橫越西屯路行走行人穿越道上，我車子前車頭碰撞行
      人右側身體後，行人倒地在車頭前方1 公尺處，我行駛路
      口左轉時前方號誌為綠燈號誌。」等語，足見陳卓冰霜係
      於行人號誌為綠燈時，行走於行人穿越道穿越馬路等情，
      亦堪認定，且被告亦未舉出陳卓冰霜究有何肇事因素，其
      空言抗辯：陳卓冰霜就車禍之發生亦與有過失云云，不足
      採信。
  (二)原告請求之損害賠償額：
    按「因故意或過失，不法侵害他人之權利者，負損害賠償責
    任。」「汽車、機車或其他非依軌道行駛之動力車輛，在使
    用中加損害於他人者，駕駛人應賠償因此所生之損害。」「
    不法侵害他人致死者，對於支出醫療及增加生活上需要之費
    用或殯葬費之人，亦應負損害賠償責任。被害人對於第三人
    負有法定扶養義務者，加害人對於該第三人亦應負損害賠償
    責任。」「不法侵害他人致死者，被害人之父、母、子、女
    及配偶，雖非財產上之損害，亦得請求賠償相當之金額。」
    民法第184 條第1 項前段、第191 條之2 前段、第192 條第
    1 項、第194 條分別定有明文。本件被告因駕車過失致陳卓
    冰霜死亡之事實，業經認定如前，原告乙○○、丁○○、丙○○、戊○○、己○○、庚○○為之夫、子女之事實，為兩
    造所不爭執，則原告依上揭規定，請求被告負損害賠償之責
    ，洵非無據。爰就原告請求賠償之項目、金額，審酌如下：
  1.醫療費、殯葬費部分：
    原告提出之上開醫療費用收據金額總計2,098 元，被告均
      不爭執，此部分堪以認定。
    關於殯葬費部分，原告庚○○主張其因陳卓冰霜死亡，而
      支出殯葬費計415,400 元，固提出殯葬費明細單2 紙、代
      銷東海七福金寶塔代收款證明單1 紙、統一發票各1 紙為
      證。惟被告爭執上開明細單所列之「遊覽車1 輛4000元」
      「佛祖車1 輛4000元」「大鼓陣1 輛6000元」「紙厝1 組
      10000 元」「庫錢40箱單價300 元，金額12000 元」「毛
      巾000-00 0 00 條，單價40元，金額1360元」「小方巾47
      條單價20元金額940 元」「散筳25500 元」「貼拜禮盒7
      盒單價300 元金額2100元」「追加庫錢60箱單價300 元金
      額18000 元」，並非喪葬所必須，應予扣除。按所謂殯葬
      費係指收殮及埋葬費用而言，此等費用是否必要，應斟酌
      當地喪禮習俗及宗教上之儀式定之（最高法院84年度臺上
      字第2731號判例要旨參照）。又喪葬之儀式，本在追念死
      者並慰生者，何項目係屬必要，應斟酌被害人其家屬之習
      俗、宗教、被害人之身分、地位及生前經濟狀況而定。經
      查，前開殯葬費所列之遊覽車1 輛4,000 元、佛祖車1 輛
      4,000 元、大鼓陣1 輛6,000 元、紙厝1 組10,000元、庫
      錢40箱12,000元、毛巾34條1,360 元、小方巾47條940 元
      、散筳25,500元、貼拜禮盒7 盒2,100 元、追加庫錢60箱
      18,000元等項，應非殯葬必要之費用，此部分合計83,900
      元應予扣除，是以原告庚○○得以請求之殯葬費為331,50
      0 元。
    綜上，原告庚○○請求被告賠償醫療費2,098 元、殯葬費
      331,500 元，共計333,598 元，洵屬有據，逾此部分金額
      即非可採。
  2.扶養費用部分：按民法第1116條之1 固有規定：「夫妻互負
    扶養之義務其負扶養義務之順序與直系血親卑親屬同，其受
    扶養權利之順序與直系血親尊親屬同」。而夫妻互受扶養權
    利之順序，既與直系血親尊親屬同，自不以無謀生能力為必
    要。惟依民法第1117條規定，仍須以不能維持生活者為限，
    始得請求是項賠償（最高法院87年度台上字第2727號判決要
    旨參照）。而所謂「不能維持生活」，係指無財產足以維持
    生活，亦即不能以自己之財產維持生活者而言；故反面言之
    ，如能以自己之財產維持生活者，自無受扶養之權利。查原
    告乙○○名下有房屋、土地各3 筆不動產、96年有股利憑單
    、利息所得共2,154 元，有本院依職權調閱原告乙○○之稅
    務電子閘門財產所得調件明細表附卷可稽，堪認乙○○有相
    當資產足以維持生活。則原告乙○○請求被告給付扶養費30
    0,621元部分，即屬無理由，應予駁回。
  3.精神慰撫金部分：本件車禍之被害人陳卓冰霜為原告乙○○
    之妻及其餘5 名原告之母，其等因被告之不法侵權行為而死
    亡，自令原告等悲慟萬分，精神上痛苦難堪，原告6 人請求
    被告賠償因而所受非財產上之損害即精神慰撫金，洵屬有據
    。經查，原告乙○○為醬油製造業，現已退休；原告庚○○
    為大學畢業，在國泰世華銀行工作；原告丁○○為高中畢業
    ，在寶豐精密公司上班；原告丙○○係高中畢業，為看護工
    ；原告戊○○為高中畢業，在國泰人壽公司上班；原告己○○是高中畢業，在寶豐精密公司上班；被告為小學畢業，以
    駕小貨車賣水果為業等情，分別據兩造所陳明。又被告名下
    有房屋、田賦各1 筆、汽車3 輛、投資5 筆，財產總額3,35
    7,664 元、96年之所得為74,043元，原告等人之財產狀況，
    則分別有兩造之稅務電子閘門所得調件明細表附卷可稽。本
    院斟酌兩造前述之身分地位、教育程度、經濟能力，及被告
    之一時疏忽竟致原告等與至親之被害人天人永隔，及原告乙○○係19年3 月1 日生，於老年驟失相互扶持之伴侶，精神
    上所受打擊，應高於另5 名或已自組家庭、或有兄弟姊妹陪
    伴，且有自行謀生能力之原告，是原告乙○○與另5 名原告
    所受精神上痛苦程度不同，得請求被告賠償慰撫金之數額自
    當有別等一切情狀，認原告乙○○請求被告賠償慰撫金1,00
    0,000 元，另5 名原告各請求被告賠償慰撫金500,000 元為
    適當，逾此部分，則不應准許。
四、按保險人依強制汽車責任保險法規定給付之保險金，視為加
    害人或被保險人損害賠償金額之一部分，加害人或被保險人
    受賠償請求時，得扣除之，該法第30條定有明文。查原告等
    因本件車禍之發生，已各受領強制汽車責任險理賠250,000
    元，合計1,500,000 元，為原告所自認，依上開規定，自應
    予以扣除。是原告所得請求賠償之金額，經各扣除250,000
    元後，原告乙○○所得請求之金額為750,000 元，原告庚○○所得請求之金額為583,598 元，而原告丁○○、丙○○、
    戊○○、己○○所得請求之金額各為250,000 元。
五、從而，原告本於侵權行為之法律關係，請求被告給付之金額
    ，於乙○○部分在750,000 元；庚○○部分在583,598 元；
    丁○○、丙○○、戊○○、己○○部分均在250,000 元，及
    均自起訴狀繕本送達之翌日即自97年3 月14日起至清償日止
    ，按年息5%計算利息之範圍內，為有理由，應予准許。逾此
    部分之請求，則無理由，應予駁回。
六、兩造均陳明願供擔保，聲請宣告假執行及免為假執行，就原
    告勝訴部分，經均核無不合，爰分別酌定相當之擔保金額准
    許之（本件係共同訴訟，命被告給付部分應合併計算，已逾
    50萬元，尚不得依民事訴訟法第389條第1項第5款規定，依
    職權宣告假執行），至原告敗訴部分，其假執行之聲請已失
    所附麗，應併駁回之。
七、又本件事證已臻明確，兩造其餘攻擊防禦方法及未經援用之
    證據，經本院斟酌後，認為均不足以影響本判決之結果，爰
    不一一論述，併此敘明。
八、據上論結，本件原告之訴為一部有理由，一部無理由，依民
    事訴訟法第79條、第390 條第2 項、第392 條第2 項，判決
    如主文。
中    華    民    國    97    年    7     月    10    日
                  民事第四庭    法  官  郭佳瑛
正本係照原本作成。
如對本判決上訴，須於判決送達後20日內向本院提出上訴狀。
中    華    民    國    97    年    7     月    10    日
                                書記官


司法院資訊處製作；財團法人民間司法改革基金會備份。
